臺灣臺南地方法院刑事判決
109年度訴字第1084號
公  訴  人  臺灣臺南地方檢察署檢察官
被      告  鄭必得



選任辯護人  凃禎和律師
上列被告因違反毒品危害防制條例案件，經檢察官提起公訴（10
9年度偵字第12893號）及移送併辦（109年度偵字第17175號），
本院判決如下：
    主  文
鄭必得製造第四級毒品，處有期徒刑貳年陸月。
扣案如附表編號１至所示之物，均沒收之。
    事  實
一、鄭必得明知（假）麻黃〔（Pseudo）Ephedrine，下稱假麻
    黃〕係毒品危害防制條例所列管之第四級毒品，不得非法製
    造，竟基於製造第四級毒品之犯意，於民國109年6月下旬起
    ，先在臺南市之藥局購買感冒藥丸後，在臺南市○○區○○路○
    段000巷00號居所，將感冒藥丸拆開，粉末摻入乙醇加熱，
    再以濾紙將雜質過濾，加入氫氧化納液體，並以濾紙將雜質
    過濾，而後加入甲苯，留下甲苯層，復將鹽酸水加入甲苯層
    內搖晃均勻，以加熱器將甲苯層蒸乾，剩餘黑色殘渣以丙酮
    清洗等程序，製造第四級毒品假麻黃。嗣為警於109年7月8
    日14時50分許，持本院核發之搜索票，前往上址執行搜索，
    當場扣得如附表所示之物，並從冷凍桶中取出淡褐色液體2
    小瓶送驗，含微量第四級毒品假麻黃成分，而查獲上情。
二、案經臺灣臺南地方檢察署檢察官指揮臺南市政府警察局新化
    分局報告偵查後起訴及移送併辦。
    理  由
一、證據能力部分：
  ㈠按被告以外之人於審判外之陳述，雖不符合同法第159條之1
    至第159條之4之規定，但經當事人於審判程序同意作為證據
    ，法院審酌該言詞陳述或書面陳述作成時之情況，認為適當
    者，亦得為證據。當事人、代理人或辯護人於法院調查證據
    時，知有第159條第1項不得為證據之情形，而未於言詞辯論
    終結前聲明異議者，視為有前項之同意，刑事訴訟法第159
    條第1項及第159條之5分別定有明文。經查，本案下列據以
    認定被告鄭必得犯罪所引用之供述證據，因檢察官、被告及
    其辯護人於本院準備程序均表示同意作為證據，且迄至言詞
    辯論終結前亦未聲明異議，本院審酌上開供述證據資料製作
    時之情況，核無不當取供及證明力明顯過低之瑕疵，且與待
    證事實具有關連性，認以之作為證據應屬適當，揆諸前開規
    定，認上開證據應有證據能力。
  ㈡本案所援引之卷內各項非供述證據，因無證據證明係公務員
    違背法定程序所取得，依同法第158條之4規定之反面解釋，
    亦均有證據能力。
二、證明力部分：
　　訊據被告坦承有犯罪事實一、所載之製造第四級毒品之行為
    。辯護人則為其辯護稱：被告雖曾將感冒藥品摻入化學藥劑
    後，經煮沸、過濾及乾燥程序，但其不知正確製毒程序，且
    因製毒程序未完成，尚未能製造出毒品麻黃，被告將丙酮
    廢液倒入待清洗之保冷桶內（內有鐵鏽雜物），而非以乾淨
    瓶罐盛裝，甚且保冷桶之液體大部分都是咖啡因，僅檢出微
    量（純度未達1％）假麻黃成分，顯未達假麻黃應有之效用
    及使用之程度，被告所犯應屬製造毒品未遂罪等語。經查：
  ㈠被告以扣案如編號１至所示之器材、設備、化學物質，將市
    面販售含有假麻黃成分之感冒藥丸，加入乙醇溶解，並經
    過濾、乾燥之程序，著手製造第四級毒品假麻黃等情，
　　除據被告於偵查及本院審理中坦承不諱外，且有臺南市政府
    警察局搜索扣押筆錄、扣押物品目錄表、109年7月10日南市
    警鑑字第1090710051號刑事案件證物採驗紀錄表、內政部警
    政署刑事警察局109年8月14日刑鑑字第1090075957號鑑定書
    、臺南市政府警察局刑事鑑識中心現場證物清單翻拍照片2
    張、搜索現場照片24張、臺南市政府警察局現場勘察採證報
    告暨附件（含現場勘察採證照片128張、臺南市政府警察局
    刑事鑑識中心刑案現場示意圖、勘察採證同意書、本院109
    年聲搜字第745號搜索票、刑事案件證物採驗紀錄表、臺南
    市政府警察局刑事鑑識中心申請勘察採證支援傳真表、臺南
    市政府警察局109年7月24日南市警鑑字第1090376871號鑑定
    書、內政部警政署刑事警察局109年7月28日刑紋字第109007
    6626號鑑定書及109年8月14日刑鑑字第1090075957號鑑定書
    ）、內政部警政署刑事警察局110年2月2日刑鑑字第1098041
    624號鑑定書、110年4月19日刑鑑字第1100039341號函暨扣
    押物品照片、偵查佐110年5月11日職務報告等在卷及附表編
    號１至所示之物扣案可資佐證，足見被告之任意性自白與事
    實相符，是被告著手製造第四級毒品假麻黃之犯行，已堪
    認定無訛。
  ㈡按毒品危害防制條例第2條第1項所定：「本條例所稱毒品，
    指具有成癮性、濫用性、對社會危害性之麻醉藥品與其製品
    及影響精神物質與其製品」，係該條例所稱「毒品」之定義
    性規定，並非製造毒品既、未遂之判斷依據。毒品製造方法
    不一，某種製造方法應達如何階段始能謂製造程序完成，並
    無定則，法院實務上無從亦不宜定其標準。毒品應製造至何
    階段、呈如何之狀態（固態抑液態），或至少應含若干比例
    之毒品成分，始可供施用，並無可供判斷之一致準則；且成
    癮與否，與施用之頻率、數量、持續時間及個人體質等諸多
    因素有關，毒品成分低是否即無「市場需求」或不具成癮性
    ，恐非必然。換言之，若謂成分微量即純度不及1%，尚非可
    供施用，且不具成癮性，而認未遂；則須含若干比例始可供
    施用或具成癮性？不僅不具明確性，法院實務上亦無從認定
    。依上說明，援引毒品危害防制條例第2條第1項規定，作為
    判斷製造毒品既、未遂之依據，應有誤會；且所持製造程序
    未完成、不具成癮性、濫用性，或非可供施用等因素，不僅
    有欠明確，於法院實務上亦難以認定。因此，若卷內證據足
    以證明行為人製造之物品已含毒品成分，不問其製造方法、
    呈現之狀態或比例若干，即應認屬製造既遂（最高法院110
    年度台上字第395號判決意旨參照）。又感冒藥錠中所含之
    假麻黃或甲基麻黃，係與其他原料藥、製劑配製而成，用
    以治療、減輕人類疾病，被告將原以感冒藥錠形態合法存在
    而無從供他用之甲基麻黃、假麻黃，以加入水或酒精，予
    以過濾、乾燥之方法，去除其他藥用物質，將甲基麻黃、
    假麻黃成分自感冒藥中分離而以非藥用之形態存在，而可
    供其他不法目的所用，其所為當屬製造毒品行為無疑。又製
    造既遂或未遂之判斷標準，端看甲基麻黃、假麻黃等物質
    ，是否已經由過濾、乾燥等手續而自感冒藥中分離，而以不
    同於感冒藥品之形態存在，與製造之產物能否供人施用、數
    量之多寡無關（最高法院100年度台上字第3857號判決、100
    年度台上字第3457號判決均同此見解）。辯護人雖認扣案如
    附表編號２、４、所示之感冒藥品，經鑑驗均含有假麻黃成
    分，有前揭內政部警政署刑事警察局110年2月2日鑑定書在
    卷可按（見院卷第267至269頁），此為感冒藥品中本來之成
    分，而非經過提煉程序而產生不同之成分，且未從感冒藥品
    中分離出來單獨一個假麻黃成分，本件檢驗出微量假麻黃
    ，大部分仍是咖啡因，顯未達假麻黃應有之效用及能使用
    之程度。惟查：
　⒈扣案如附表編號１所示之淡褐色液體，經鑑驗含有假麻黃成
    分（如附表編號１備註所示），此有前引內政部警政署刑事
    警察局109年8月14日鑑定書附卷可考（見偵卷第287頁），
    被告於偵訊時自承：（檢察官問：冷凍桶裡面還有什麼東西
    ？）沒有，丙酮是我之前嘗試提煉麻黃所產生的廢液，（
    檢察官問：廢液是如何來的？）是從我買感冒藥膠囊，我把
    膠囊打開取出粉末，用酒精加入那些粉末，放在玻璃杯內再
    以電鍋裡拿出來的加熱器加熱，加熱後用濾紙過濾，濾紙上
    會有很多的白色粉末，我要濾下來的液體，液體是透明的..
    .過濾時我用另外1個玻璃杯盛接濾下來的液體，那些液體我
    加入氫氧化納，要攪拌到它沒有什麼變化為止，我攪拌的過
    程液體會變黃色，我把那杯黃色液體用濾紙過濾，濾下來的
    東西我用電鍋裡面的加熱器隔水加熱，加熱到黃色的液體完
    全不見，變成固態黏在底部，之後用丙酮倒入玻璃杯裡面漂
    白，丙酮倒進去後顏色從焦黃色變成黃色，丙酮本來是透明
    的會變成淡黃色，然後再加入新的丙酮攪拌，要把那杯焦黃
    色的固體洗成白色，加到固體幾乎快沒有了，顏色變成淡黃
    色...我每1次加新的丙酮前，會把已經變成淡黃色的丙酮倒
    掉，不然會越來越大杯，我會把淡黃色的丙酮收集起來倒進
    冷凍桶裡面等語綦詳（見偵卷第392至393頁），是就上開附
    表編號１所示之扣押物以及被告之陳述觀之，被告業已經由
    溶解、過濾、乾燥等程序，將假麻黃之成分自感冒藥中分
    離，使假麻黃以不同於感冒藥之型態存在，已甚明確。
　⒉針對扣案送鑑淡褐色液體經檢出微量第四級毒品假麻黃，但
    純度未達1％，此是否已達麻黃應有之功能及效用之程度？
    經本院詢問法務部法醫研究所函覆：「二、依來文所附109
    年8月14日刑鑑字第1090075957號內政部警政署刑事警察局
    鑑定書影本所載，現場編號8-2證物檢出純度未達1％Pseudoe
    phedrine或Ephedrine。三、欲達Pseudoephedrine或Ephedr
    ine之藥效，非依藥物純度而定，而係依攝入藥物之總量而
    定，因無藥物濃度資訊，故無法計算該藥物總量。另提供下
    列資訊供參：依『Disposition of Toxic Drugs & Chemical
    s in Man』第12版所載，依劑型不同，施用Pseudoephedrine
    之單次劑量約為15-240mg，施用Ephedrine之單次劑量約為1
    0-50mg。」，有該所110年6月21日法醫毒字第11000036640
    號函附卷可憑（見院卷第347頁），可見無法以毒品之純度
    判斷攝入之功能及效用，且被告所製造之物品已含假麻黃
    成分，揆諸前揭判決意旨，不問其呈現之狀態、數量之多寡
    、比例之若干、能否供人施用，應認屬製造既遂。從而，上
    開如附表編號１所示之扣押物，既係被告經由溶解、過濾、
    乾燥等手續所產出，且含有第四級毒品假麻黃成分，被告
    製造第四級毒品假麻黃之行為已達既遂無疑。辯護人為被
    告辯護稱本件應屬製造未遂等語，尚有誤會。
　㈢綜上所述，被告製造第四級毒品假麻黃既遂之犯行，事證明
    確，應依法論科。
三、論罪科刑：
  ㈠被告行為後，毒品危害防制條例第4條第4項、第17條第2項之
    修正規定，已於109年1月15日總統公布後之6個月即109年7
    月15日施行。茲就新舊法之比較適用說明如下：
  ⒈修正前毒品危害防制條例第4條第4項規定：「製造、運輸、
    販賣第四級毒品者，處5年以上12年以下有期徒刑，得併科
    新臺幣3百萬元以下罰金。」，修正後之規定為：「製造、
    運輸、販賣第四級毒品者，處5年以上12年以下有期徒刑，
    得併科新臺幣5百萬元以下罰金。」，修正後規定將併科之
    罰金刑提高，對被告顯較為不利，依刑法第2條第1項前段規
    定，自應適用被告行為時即修正前之規定。
  ⒉修正前毒品危害防制條例第17條第2項規定：「犯第4條至第8
    條之罪於偵查及審判中均自白者，減輕其刑」，修正後之規
    定為：「犯第4條至第8條之罪於偵查及歷次審判中均自白者
    ，減輕其刑」。依修正後法條之文義，參酌修正理由記載：
    原所稱「審判中」究指被告僅須於審判中曾有一次自白犯罪
    即應適用減刑規定，抑或須於歷次審判中均自白犯罪者始符
    合之，解釋上易生爭議，考量原立法之目的，係在使前述毒
    品案件之刑事訴訟程序儘早確定，當以被告於歷次審判中均
    自白犯罪者，始足當之，故修正第2項，明定於偵查及歷次
    審判中均自白者，始減輕其刑等語，足見必須於歷次審判中
    均自白始得減輕。經比較新、舊法後，修正前之規定，顯然
    較有利於被告，應一體適用修正前之規定減輕其刑。
  ㈡核被告所為，係犯修正前毒品危害防制條例第4條第4項之製
    造第四級毒品罪。
  ㈢又被告於109年6月下旬起至同年7月8日為警查獲為止，在上
    址居所，製造第四級毒品假麻黃之行為，係為達製造第四
    級毒品之目的所為之數舉動，且於密切接近之時間實施，侵
    害同一之法益，各行為之獨立性極為薄弱，依一般社會觀念
    ，在時間差距上，難以強行分開，在刑法評價上，以視為數
    個舉動之接續施行，為包括之一行為予以評價，應論以接續
    犯。
  ㈣按修正前毒品危害防制條例第17條第2項規定，犯同條例第4
    條至第8條之罪於偵查及審判中均自白者，減輕其刑。經查
    ，被告於偵查及本院審理時均自白製造毒品之犯行，辯護人
    雖為被告就本件是否製造既遂有所爭執，然此本屬法院依法
    職權判斷之範疇，尚不影響被告自白之認定，是其符合修正
    前毒品危害防制條例第17條第2項之規定，應依該規定減輕
    其刑。
  ㈤爰審酌被告無視國家禁絕毒品之政策，竟非法製造第四級毒
    品假麻黃，所為應予非難，並考量被告犯後坦認犯行，其
    所製造之第四級毒品假麻黃屬微量，尚未流入市面，兼衡
    被告自陳高職畢業之教育程度，未婚，育有1名女兒（3歲）
    與生母同住、由生母扶養，目前從事養生飲料店，月收入約
    新臺幣6萬元，現與父、母、妹妹、妹妹之兒子同住，父親
    為中度身心障礙人士（見院卷第405頁），需扶養同住家人
    （見院卷第393頁）等一切情狀，量處如主文第1項所示之刑
    ，以資懲儆。
  ㈥至於辯護人另為被告請求宣告緩刑，惟本件所量處刑度既為
    有期徒刑2年6月，實與刑法第74條第1項宣告緩刑之要件不
    符，而無宣告緩刑之餘地，併此敘明。
四、沒收：
  ㈠扣案如附表１所示之物，經檢驗含有第四級毒品假麻黃成分
    ，屬違禁物，不問屬於犯罪行為人與否，應依刑法第38條第
    1項之規定，宣告沒收。至毒品送驗耗損部分因已滅失，爰
    不另宣告沒收。
  ㈡扣案如附表編號２至所示之物，均為被告所有，且係供製造
    第四級毒品所用之物，業據被告供承在卷（見院卷第384頁
    ），應依毒品危害防制條例第19條第1項之規定，宣告沒收
    。
  ㈢至扣案如附表編號至、所示之物，被告供稱與本案製造第
    四級毒品無關（見院卷第384頁），爰不予宣告沒收；又扣
    案如附表編號所示之殘渣袋，雖經檢出含有甲基安非他命
    成分，有高雄市立凱旋醫院濫用藥物成品檢驗鑑定書1份附
    卷可憑（見院卷第165頁），然據被告陳稱這是我另案施用
    之甲基安非他命，該案經檢察官為緩起訴處分等語（見院卷
    第387至388頁），復無證據證明與本案有何關聯，爰不諭知
    沒收銷燬，附此敘明。
五、至移送併辦事實，因與起訴書所載之犯罪事實同一，本院自
    應併予審理，附此敘明。
據上論斷，應依刑事訴訟法第299條第1項前段，修正前毒品危害
防制條例第4條第4項、第17條第2項、毒品危害防制條例第19條
第1項，刑法第2條第1項前段、第11條、第38條第1項，判決如主
文。
本案經檢察官蔡宜玲提起公訴，檢察官鄭聆苓、陳擁文到庭執行
職務
中　　華　　民　　國　　110 　年　　9 　　月　　29　　日
                  刑事第十二庭  審判長法　官　張婉寧
                                      法　官  黃鏡芳
　　　　　　　　　　　　　　　　　    法　官  陳嘉臨
以上正本證明與原本無異。
如不服本判決應於收受本判決後20日內向本院提出上訴書狀，並
應敘述具體理由。其未敘述上訴理由者，應於上訴期間屆滿後20
日內向本院補提理由書狀（均須按他造當事人之人數附繕本）「
切勿逕送上級法院」。 
　　　　　　　　　　　　　　　　　   書記官　蔡雅惠　　
中　　華　　民　　國　　110 　年　　9 　　月　　30　　日

附錄論罪科刑法條：
修正前毒品危害防制條例第4條第4項
製造、運輸、販賣第四級毒品者，處五年以上十二年以下有期徒
刑，得併科新臺幣三百萬元以下罰金。 

附表：
編號 扣押物品名稱及數量 備註 1 鹵水2小瓶    即扣押物品目錄表編號08-07  （從扣押物品目錄表編號08-02冷凍桶取出）  現場編號8-2：經檢視為淡褐色液體，內有褐色沉澱，合併取樣鑑定。 （一）驗前毛重27.06公克（包裝重約17.73公克），驗前淨重約9.33公克。 （二）取1.08公克鑑定用罄，餘8.25公克。   （三）檢出微量第四級毒品：毒品先驅原料”（假）麻黃【（Pseudo）Ephedrine】成分。 （四）檢出非毒品成分： Caffeine。  2 涕可止9盒 即扣押物品目錄表編號03    3 丙酮1桶 即扣押物品目錄表編號04   （空的） 4 感冒藥數個    即扣押物品目錄表編號06   （8盒4片） 5 鹽酸（H）1桶   即扣押物品目錄表編號07-02  6 三角瓶1個  即扣押物品目錄表編號08-05 7 酸鹼檢測試筆1支 即扣押物品目錄表編號09  8 純化設備1組   即扣押物品目錄表編號11-1 （分液漏斗） 9 氫氧化鈉1袋 即扣押物品目錄表編號11-3  （純化試劑） 10 漏斗1個   即扣押物品目錄表編號12-1 11 濾紙2個 即扣押物品目錄表編號12-2 12 電子秤1個   即扣押物品目錄表編號12-4  13 鹽酸1瓶    即扣押物品目錄表編號13-2 （空的）   14 乙醚1瓶  即扣押物品目錄表編號13-4  （空的） 15 感冒藥3盒   即扣押物品目錄表編號15-2 16 活性碳1袋  即扣押物品目錄表編號20-1   17 甲苯1桶 即扣押物品目錄表編號21-1 （含有硫酸鈉結晶） 18 乙醚2瓶    即扣押物品目錄表編號21-2  19 甲苯1大桶 即扣押物品目錄表編號21-4   （藍色）  20 研磨機1台   即扣押物品目錄表編號01-01 21 壓力瓶1支  即扣押物品目錄表編號01-02   22 溫度計1個 即扣押物品目錄表編號02-01  23 防毒面具1個   即扣押物品目錄表編號02-02 24 攪拌機1台 即扣押物品目錄表編號05   25 乙酸乙酯1桶 即扣押物品目錄表編號07-01 26 硫酸（S）1桶  即扣押物品目錄表編號07-03   27 氫化設備1組    即扣押物品目錄表編號08 （含馬達、冷凍桶及打氣桶等部件）共7件  28 打氣桶1個 即扣押物品目錄表編號08-01  29 冷凍桶1個      即扣押物品目錄表編號08-02 （除水效果）    30 馬達1個    即扣押物品目錄表編號08-03  31 除水器1個  即扣押物品目錄表編號08-04 32 冷凝管2支   即扣押物品目錄表編號08-06  33 冷凝管4組   即扣押物品目錄表編號10   （含燒瓶、刷子）   34 純化設備2組   即扣押物品目錄表編號11-2 （加熱爐、冷凝管） 35 氯化銨1袋  即扣押物品目錄表編號11-4 （純化試劑） 36 四氫砆喃1瓶  即扣押物品目錄表編號12-3  37 苯甲醛1瓶 即扣押物品目錄表編號13-1    38 不明白粉末1碗   即扣押物品目錄表編號13-3  現場編號13-2：經檢視為白色晶體。 （一）驗前毛重29.20公克（包裝重約17.73公克），驗前淨重約11.47公克。  （二）取0.23公克鑑定用罄，餘11.24公克。  （三）未檢出第二級毒品”甲基安非他命”（Methamphetamine）、第三級毒品”愷他命”（Ketamine）、第四級毒品：毒品先驅原料”麻黃”（Ephedrine）及”假麻黃”（Pseudoephedrine）等成分。　　　　　 39 冷凝管1支 即扣押物品目錄表編號14 40 四氫砆喃1瓶  即扣押物品目錄表編號15-1 41 減壓閥1個 即扣押物品目錄表編號15-3   42 不明白粉末1瓶  即扣押物品目錄表編號16  現場編號16-1：經檢視為白色晶體。  （一）驗前毛重23.55公克（包裝重約17.73公克），驗前淨重約5.82公克。   （二）取0.14公克鑑定用罄，餘5.68公克。  （三）未檢出第二級毒品”甲基安非他命”（Methamphetamine）、第三級毒品”愷他命”（Ketamine）、第四級毒品：毒品先驅原料”麻黃”（Ephedrine）及”假麻黃”（Pseudoephedrine）等成分。　　　　　 43 異丙醇1桶 即扣押物品目錄表編號17   44 濃硫酸1桶 即扣押物品目錄表編號18  45 氣瓶1個 即扣押物品目錄表編號19 46 乙酸乙酯1桶 即扣押物品目錄表編號20-2  47 二甲苯2瓶  即扣押物品目錄表編號21-3  48 脫水設備1台  即扣押物品目錄表編號22  49 大型鋼瓶1瓶 即扣押物品目錄表編號23 50 甲基安非他命殘渣袋1個 即扣押物品目錄表編號24 （毛重0.174公克） 51 華碩手機1支 IMEI：000000000000000、 　　　000000000000000 即扣押物品目錄表編號25